【裁判字號】    97,審訴,660
【裁判日期】    971225
【裁判案由】    分割共有物
【裁判全文】
臺灣臺北地方法院民事判決             97年度審訴字第660號
原      告  己○○
被      告  甲○○
訴訟代理人  庚○○
被      告  戊○○
            乙○○
            丙○○
            丁○○
上列當事人間請求分割遺產事件，本院於民國97年12月11日言詞
辯論終結，判決如下：
    主  文
兩造公同共有如附表一所示之不動產准予分割，分割方法依附表
二所示之比例為分別共有。
訴訟費用新臺幣壹萬玖仟貳佰壹拾陸元由兩造依附表二所示之比
例負擔。
    事實及理由
一原告起訴主張：
  (一)兩造之父洪震源於民國95年3月9日死亡，遺有如附表一所示
    之不動產（下稱系爭房地）及存款、金飾等遺產，兩造均為
    其繼承人，已就遺產中之存款、金飾為分割，但就系爭房地
    之分割方式無法達成協議，乃就系爭房地於95年9 月29日辦
    妥繼承登記為兩造公同共有。惟公同共有關係有礙於共有物
    之自由流通，且兩造迄今無法達成分割之協議，爰依民法第
    1164條規定請求將系爭房地分割為按附表二所示之應有部分
    比例分別共有等語。
  (二)聲明為：兩造公同共有之系爭房地應予分割，分割為如附表
    二所示之之應有部分比例分別共有。
二被告則抗辯：
  (一)甲○○部分：同意以6 人均等之應有部分比例分別共有系爭
    房地，惟盼繼承人6 人均盡祭祀父母等義務，並於父母合葬
    後始處理分割事宜。
  (二)戊○○部分：同意分割，但希望依母親遺願，女系繼承人應
    有部分各1/9，男系繼承人則各為8/27等語。
  (三)丙○○、丁○○部分：同意分割為應有部分各6分之1。
  (四)乙○○部分：無意見。
三兩造不爭執之事實：
  (一)兩造之父洪震源於95年3月9日死亡，兩造均為其繼承人，應
    繼分各為6分之1。
  (二)兩造已就洪震源遺產中之存款及金飾為分割，另針對系爭房
    地無法達成分割協議，乃於95年9 月29日辦妥繼承登記為彼
    等公同共有。
四得心證之理由：
  (一)按繼承人有數人時，在分割遺產前，各繼承人對於遺產全部
    為公同共有；繼承人得隨時請求分割遺產，但法律另有規定
    或契約另有訂定者，不在此限，民法第1151條、第1164條分
    別定有明文。又繼承人欲終止其間之公同共有關係，惟有以
    分割遺產之方式為之。將遺產之公同共有關係終止改為分別
    共有關係，性質上屬分割遺產方法之一，亦有最高法院82年
    台上字第748 號判決可供參照。經查，兩造均為洪震源之繼
    承人，共同繼承系爭房地，且已辦妥繼承登記，有戶籍謄本
    、土地及建物登記謄本、財政部台北市遺產稅免稅證明書在
    卷可稽（見北調字卷第17-21頁、本院卷第27-31頁、第37頁
    ）。而系爭房地並無不能分割之情形，兩造亦無不分割之約
    定，彼等就系爭房地既不能協議分割，則依前開法條規定，
    原告訴請將系爭房地分割，於法自屬有據。而將遺產之公同
    共有關係終止改為分別共有關係，亦屬分割遺產方法之一，
    已如前述，原告起訴請求將系爭房地分割，分割方式改為兩
    造各按應繼分比例分別共有，已獲多數繼承人同意，且無顯
    失公平情事，應予准許。
  (二)次按同一順序之繼承人有數人時，按人數平均繼承，民法第
    1141條前段亦著有規定。兩造均為被繼承人洪震源之子女，
    同為第一順序之遺產繼承人，是系爭房地應由兩造平均繼承
    ，於分割後亦應以均等之應有部分分別共有，即每人應有部
    分各6分之1。被告戊○○雖辯稱：希望依母親遺願，女系繼
    承人應有部分各9分之1，男系繼承人則各為27分之8 云云，
    不啻於法無據，更有違男女平等原則，自非可採，併予指明
    。
  (三)綜上所述，原告依民法第1164條規定訴請分割系爭房地，分
    割方法依附表二所示應有部分比例分割為分別共有，為有理
    由，應予准許。
  (四)本件事證已明，兩造其餘攻擊防禦方法及舉證，核與判決結
    果無影響，爰不再一一論列，併予敘明。
五另因共有物分割之事件涉訟，由敗訴當事人負擔訴訟費用顯失
  公平者，法院得酌量情形，命勝訴之當事人負擔其一部，民事
  訴訟法第80條之1 定有明文。查系爭房地雖因兩造無法達成分
  割協議，原告因而訴請分割遺產，但兩造均因系爭房地之分割
  而互蒙其利，故依上開規定，本院認訴訟費用應由兩造依分得
  財產之比例負擔，較為公允，附此指明。
七訴訟費用負擔之依據：民事訴訟法第80條之1、第85條第1項前
  段。
中    華    民    國    97    年    12    月    25    日
                  民事第六庭    法  官  陳婷玉
附表一：
土地：
┌─┬────────────────┬──┬──┬──────┬────┐
│土│    土     地     標      示    │    │    │  面   積   │        │
│  ├───┬────┬───┬───┤地號│地目│            │權利範圍│
│  │ 縣市 │鄉鎮市區○  段  ○ ○段 │    │    │（平方公尺）│        │
│  ├───┼────┼───┼───┼──┼──┼──────┼────┤
│  │台北市│信義區  ○○○段│一小段│596 │ 建 │160         │420/960 │
│  ├───┼────┼───┼───┼──┼──┼──────┼────┤
│地│台北市│信義區  ○○○段│一小段│597 │ 道 │7           │1/1     │
└─┴───┴────┴───┴───┴──┴──┴──────┴────┘
建物：
┌─┬──┬──────┬──────┬─────────────┬────┐
│建│    │  基地座落  │            │    建物面積（平方公尺）  │        │
│  │    │            │建築式樣、主├──────┬──────┤        │
│  │建號├──────┤要建築材料及│            │附屬建物主要│權利範圍│
│  │    │  建物門牌  │  房屋層數  │樓層面積    │建築材料及用│        │
│  │    │            │            │            │     途     │        │
│  ├──┼──────┼──────┼──────┼──────┼────┤
│  │    │永吉段一小段│            │            │            │        │
│  │    │596地號     │            │1層：55.66  │            │        │
│  │1941├──────┤加強磚造1層 │總面積：    │無          │1/1     │
│  │    │台北市○○路│            │55.66       │            │        │
│物│    │393巷18號   │            │            │            │        │
└─┴──┴──────┴──────┴──────┴──────┴────┘
附表二：應有部分及訴訟費用負擔之比例
┌─────┬──────────────┐
│繼承人姓名│應有部分及訴訟費用負擔之比例│
├─────┼──────────────┤
│  己○○  │          6分之1            │
├─────┼──────────────┤
│  甲○○  │          6分之1            │
├─────┼──────────────┤
│  戊○○  │          6分之1            │
├─────┼──────────────┤
│  乙○○  │          6分之1            │
├─────┼──────────────┤
│  丙○○  │          6分之1            │
├─────┼──────────────┤
│  丁○○  │          6分之1            │
└─────┴──────────────┘
以上正本係照原本作成
如對本判決上訴，須於判決送達後20日內向本院提出上訴狀
中    華    民    國    97    年    12    月    25    日
                                書記官  曾靖雯


司法院資訊處製作；財團法人民間司法改革基金會備份。
